臺灣高雄地方法院民事判決　　　　　　　99年度訴字第1673號
原　　　告　簡國清
訴訟代理人　陳裕文律師
　　　　　　侯勝昌律師
　　　　　　朱淑娟律師
被　　　告　施有信
　　　　　　黃榮輝
　　　　　　林慶堂
　　　　　　黃文忠
　　　　　　何林雪霞
上　一　人
訴訟代理人　何玉柱
　　　　　　張名賢律師
上列當事人間請求分割共有物事件，本院於民國100 年9 月29日
言詞辯論終結，判決如下：
  主  文
兩造共有坐落於高雄市大寮區○○○段第三二地號土地准予分割
。分割方法如附圖四所示A 部分土地分歸由原告、被告施有信、
黃榮輝、黃文忠依附表二所示之應有部分比例保持共有、如附圖
四所示B 部分土地分歸被告何林雪霞所有、如附圖四所示Ｃ部分
土地分歸被告林慶堂所有。
訴訟費用由兩造按如附表一所示應有部分比例負擔。
  事實及理由
一、被告施有信、黃榮輝、黃文忠經合法通知，未於最後言詞辯
    論期日到場，核無民事訴訟法第386 條各款所列情形，爰依
    到場原告之聲請，由其一造辯論而為判決。
二、原告主張：坐落在高雄市大寮鄉○○○段32地號土地（下稱
    系爭土地）為兩造所共有，兩造間就系爭土地並無不為分割
    之約定，而依該土地之使用目的，亦無不能分割之情事，又
    系爭土地北側、南側分別由被告何林雪霞、林慶堂使用，被
    告施有信、黃榮輝、黃文忠已將其應有部分出售予原告，惟
    尚未辦妥所有權移轉登記，爰依民法第823 條請求依系爭土
    地使用現狀分割，並聲明：准兩造共有之系爭土地予以分割
    ，分割方案為如附圖二所示A 部分面積4,271.92平方公尺分
    歸被告何林雪霞所有，B 部分面積9,281.23平方公尺分歸原
    告及被告施有信、黃榮輝、黃文忠共有，C 部分面積2024.8
    5 平方公尺歸被告林慶堂所有。
二、被告抗辯則以：
  (一)被告林慶堂：同意原告之分割方案，但不願負擔訴訟費用等
    語置辯。
  (二)被告何林雪霞則以：伊同意分割，惟原告主張之分割方案，
    伊分配之土地臨路僅4 公尺，應以附圖四之分割方案為當，
    即A 部分面積9,281.23平方公尺分歸原告及被告施有信、黃
    榮輝、黃文忠共有，B 部分面積4,271.92平方公尺分歸被告
    何林雪霞所有，C 部分面積2024.85 平方公尺歸被告林慶堂
    所有。
  (三)被告施有信、黃榮輝、黃文忠均未到庭，亦未提出任何書面
    陳述。
三、兩造不爭執事項：
  (一)兩造間就系爭土地並無不分割之約定。
  (二)被告林慶堂所有門牌號碼高雄市○○區○○路47巷25號之建
    物坐落於附圖一C 部分。
  (三)系爭土地附圖一編號1 、2 之建物為被告何林雪霞所有，現
    況為無人使用。
  (四)被告施有信、黃榮輝、黃文忠分別於99年4 月3 日、99年4
    月15日、100 年7 月19日將系爭土地應有部分權利出賣予原
    告，但尚未辦理移轉登記。
四、兩造爭執事項
  (一)原告請求分割系爭土地應否准許？
  (二)系爭土地應如何分割為適當？
五、得心證理由
  (一)原告請求分割系爭土地應否准許？
  1.按各共有人得隨時請求分割共有物，為民法第823 條第1 項
    前段所明定，此項規定，旨在消滅物之共有狀態，以利融通
    與增進經濟效益。
  2.原告主張系爭土地為兩造共有，應有部分如附表一所示，且
    無不為分割之約定，系爭土地亦無使用目的上不能分割之情
    事，且兩造經調解無法達成分割協議等情，業據其提出與所
    述相符之土地登記第二類謄本為證，並經本院調取本院99年
    度司鳳調字第63號卷宗核閱無誤，復為被告所不爭執，堪信
    原告前開之主張為真實，系爭土地既均無不得分割之情形，
    兩造間亦未訂有不分割期限之特約或分割協議，兩造亦均同
    意分割系爭土地，則本件原告訴請裁判分割系爭土地，依法
    洵屬正當，自應予准許。
  (二)系爭土地應如何分割為適當？
  1.按共有物分割之方法不能協議決定，或於協議決定後因消滅
    時效完成經共有人拒絕履行者，法院得因任何共有人之請求
    ，命以原物分配為各共有人，民法第824 條第2 項第1 款定
    有明文。分割共有物之訴，係就有共有關係之共有物，以消
    滅共有關係為目的，予以分割，使共有人就共有物之一部分
    單獨取得所有權之形成訴訟。因形成判決乃原告要求法院以
    判決創設、變更或消滅一定法律關係之訴訟，故法院於分割
    共有物之訴訟審理中，應斟酌具體情形，如各共有人之利害
    關係、使用情形、共有物之性質及價值、經濟效用等，本公
    平經濟原則，依職權定分割方案，並不受當事人聲明之拘束
    。
  2.經查：
  (1)系爭土地地目為旱，北側及西側與15地號相鄰部分均未臨路
    ，西側臨潮興路47巷( 即31地號，現為計畫道路用地) 土地
    為約7 公尺寬之聯外道路，東側有寬度約2 公尺之既成道路
    可連接至潮興路，南側如附圖一C 部分所示，為被告林慶堂
    所有門牌號碼為高雄市○○區○○路47巷25號之2 層樓房屋
    、廠房及連接至潮興路47巷之私設道路占用全部，系爭土地
    另有被告何林雪霞所有，如附圖一斜線部分編號1 、2 所示
    之未保存登記建物( 下稱編號1 、2 之建物) 坐落其上，編
    號1 、2 之建物均為1 層樓磚造房屋，編號1 之建物屋頂及
    牆垣多處毀損，內置雜物，無人使用，附圖一編號2 之建物
    僅餘圍牆，無屋頂可遮風避雨，亦無人使用，系爭土地其餘
    部分均為黃土，未種植作物或使用，有地籍圖謄本、堪驗筆
    錄、複丈成果圖、現場照片可稽。
  (2)被告何林雪霞所有編號1 、2 之建物位於系爭土地中間，其
    中編號1 建物鄰近西側31地號土地，編號1 、2 之建物雖多
    有毀損且無人使用，惟被告何林雪霞所有之編號1 、2 之建
    物既坐落於該處，可見被告何林雪霞使用部分為系爭土地中
    間、鄰近西側31地號土地，而非鄰近15地號土地。附圖一C
    所示部分現況為有被告林慶堂所有並居住使用之建物坐落其
    上。被告施有信、黃榮輝、黃文忠已將其應有部分權利出賣
    予原告，有不動產買賣契約可證，原告與被告施有信、黃榮
    輝、黃文忠應維持共有為宜，而系爭土地西側31地號土地部
    分為潮興路47巷，寬約7 公尺，東側亦有寬約2 公尺之既成
    道路可通往潮興路，本院審認上開系爭土地之使用、臨路情
    狀，認為附圖四C 所示部分( 即附圖一C 所示部分) 應分歸
    被告林慶堂所有，以符合其使用現況，附圖四A 所示部分分
    歸原告、被告施有信、黃榮輝、黃文忠維持共有，附圖四B
    所示部分分歸被告何林雪霞所有，附圖四A 、B 部分東、西
    側均有臨路，臨路寬度均足供車輛通行，倘依附圖一之分割
    方案，將使被告何林雪霞分得土地形成袋地，附圖三之分割
    方案雖各共有人均有臨路，惟原告、被告施有信、黃榮輝、
    黃文忠維持共有之土地臨較寬之潮興路47巷部分比例與分割
    取得之土地面積顯然失當，故本院應採附圖四之分割方案為
    當。
  (3)原告雖主張應以附圖二之分割方案為當，惟該分割方案被告
    何林雪霞分配之土地僅西側4 公尺臨路，其餘部分均不臨路，
    相較於其他共有人，臨路比例甚低，有失公允亦有礙其經濟
    效益之利用，原告主張以附圖四之分割方案為當，尚無可採
    。
五、綜上所述，原告以兩造就系爭土地之分割方法協議不成，依
    民法第823 條、第824 條第2 項規定訴請裁判分割，為有理
    由，應予准許。本院綜合斟酌當事人意願、考量系爭土地利
    用之經濟效益，顧全共有人之利益，認以附圖四所示之方案
    分割為適當，系爭土地如附圖四所示A 部分土地分歸由原告
    、被告施有信、黃榮輝、黃文忠依附表二所示之應有部分比
    例保持共有、如附圖四所示B 部分土地分歸被告何林雪霞所
    有、如附圖四所示Ｃ部分土地分歸被告林慶堂所有。
六、因共有物分割之事件涉訟，由敗訴當事人負擔顯失公平者，
    法院得酌量情形，命勝訴之當事人負擔其一部，民事訴訟法
    第80條之1 定有明文。查系爭土地雖係原告以兩造無法達成
    分割協議而提起訴訟，但兩造均因系爭土地之分割而互蒙其
    利。故依上開規定，本院認本件訴訟費用應由兩造按分割前
    之就系爭土地應有部分之比例，如附表一所示負擔之。
七、據上論結，本件原告之訴為有理由，依民事訴訟法第385 條
    第1 項、第80條之1 ，判決如主文。
中    華    民    國    100   年    10    月    13    日
                  民事第二庭審判長法  官  朱玲瑤
                                  法  官  洪能超
                                  法  官  楊詠惠
以上正本係照原本作成。
如對本判決上訴，須於判決送達後20日內向本院提出上訴狀。如
委任律師提起上訴者，應一併繳納上訴審裁判費。
中    華    民    國    100   年    10    月    13    日
                                  書記官  吳良美
附表一：
┌───┬─────┬─────────┬────────┐
│      │          │                  │                │
│編號  │ 共有人   │  應有部分        │  訴訟費用負擔  │
├───┼─────┼─────────┼────────┤
│      │          │                  │                │
│1     │ 簡國清   │99246分之33927    │  同左          │
├───┼─────┼─────────┼────────┤
│      │          │                  │                │
│2     │ 施有信   │99246分之16410    │  同左          │
├───┼─────┼─────────┼────────┤
│      │          │                  │                │
│3     │ 黃榮輝   │99246分之4374     │  同左          │
├───┼─────┼─────────┼────────┤
│      │          │                  │                │
│4     │ 黃文忠   │99246分之4374     │  同左          │
├───┼─────┼─────────┼────────┤
│      │          │                  │                │
│5     │ 何林雪霞 │99246分之27216    │  同左          │
├───┼─────┼─────────┼────────┤
│      │          │                  │                │
│6     │ 林慶堂   │99246分之6450     │  同左          │
└───┴─────┴─────────┴────────┘
 附表二
 ┌───┬────┬─────────┐
 │      │        │                  │
 │編號  │共有人  │ 應有部分比例     │
 │      │        │                  │
 ├───┼────┼─────────┤
 │      │        │                  │
 │ 1    │簡國清  │ 93012分之33927   │
 ├───┼────┼─────────┤
 │      │        │                  │
 │ 2    │施有信  │ 93012分之16410   │
 ├───┼────┼─────────┤
 │      │        │                  │
 │ 3    │黃榮輝  │ 93012分之4374    │
 ├───┼────┼─────────┤
 │      │        │                  │
 │ 4    │黃文忠  │ 93012分之4374    │
 └───┴────┴─────────┘